【裁判字號】    99,簡,782
【裁判日期】    991214
【裁判案由】    綜合所得稅
【裁判全文】
臺北高等行政法院判決
                                       99年度簡字第782號
原      告  林世恩
被      告  財政部臺北市國稅局
代  表  人  凌忠嫄（局長）住同上
上列當事人間綜合所得稅事件，原告不服財政部中華民國99年9
月6日台財訴字第09900328590號（案號：第09901986號）訴願決
定，提起行政訴訟，本院判決如下：
    主  文
原告之訴駁回。
訴訟費用由原告負擔。
    事  實
一、事實概要：
    緣原告民國（下同）97年度綜合所得稅結算申報，一般扣除
    額採列舉扣除額，其中列報扣除保險費（不含全民健康保險
    保險費）新臺幣（下同）96,000元；被告機關初查，以受其
    扶養親屬林千秋（原告之父）人身保險費24,000元之要保人
    林游月梅（原告之母）與原告非同一申報戶，予以剔除，核
    定保險費為72,000元，並核定綜合所得總額3,556,917 元，
    綜合所得淨額2,275,174元，補徵應納稅額5,011元。原告不
    服，申請復查，未獲變更，提起訴願遭決定駁回，遂提起本
    件行政訴訟。
二、兩造聲明：
    (一)原告聲明求為判決：1.請求撤銷97年度綜合所得稅核定補
                          徵稅額 。
                        2.訴訟費用由被告負擔。
    (二)被告聲明求為判決：1.駁回原告之訴。
                        2.訴訟費用由原告負擔。
三、兩造之爭點：被告機關否准認列系爭保險費扣除額24,000元
    ，核定補徵應納稅額5,011元，是否適法？
    (一)原告主張之理由：
      1.按「保險費：納稅義務人本人、配偶或受扶養直系親屬
        之人身保險……之保險費，每人每年扣除額以不超過2
        萬4千元為限。……」為所得稅法第17條第1項第2款第2
        目之2所明足。次按「免稅額：納稅義務人按規定減除
        其本人、配偶及合於下列規定扶養親屬之免稅額；……
        納稅義務人及其配偶之直系尊親屬，年滿60歲，或無謀
        生能力，受納稅義務人扶養者。……」亦為所得稅法第
        17條第1項第1款所明定。
      2.我國憲法第19條：「人民有依法律納稅之義務。」原告
        依上述所得稅法規定扶養直系尊親屬，查閱所得稅法及
        其施行細則，在保險費方面：並無有要保人與被保險人
        須為同一申報戶之相關規定，被告卻以所得稅結算申報
        書已明確提示等為由駁回。現今為電腦網路時代，政府
        也不斷鼓勵民眾採用網路報稅，原告也遵循政府政策及
        環保概念採用網路報稅，試問採網路報稅的民眾有機會
        接觸到所得稅結算申報書嗎，被告如真有善意想提醒民
        眾，為何不是遵循憲法將其明示於所得稅法或其施行細
        則之中，而是將其放入不屬於法規的所得稅申報書，作
        法令人不解。
      3.按法律明確性係指立法者制定法律時，規範對象、規範
        行為及法律效果應該明顯，亦即構成要件應使受規範者
        能預見。被告另以所得稅法第15條已明確指出綜合所得
        稅採申報戶概念、收入與費用配合原則等，所得稅法第
        17條有關保險費可扣除對象為納稅義務人、配偶及受撫
        養直系親屬；即受扶養親屬但非直系親的保險費也不得
        列舉扣除；受扶養親屬如有收入必須合併申報，但其保
        險費卻不准列舉扣除，此規定是否與被告所指申報戶、
        收入與費用配合原則等概念有所出入，不過法律既已明
        文指出民眾只能遵守，此即法律明確性。
      4.被告另提出關於保險法第3 條規定，要保人有交付保險
        費的義務，主張家母為要保人但非為申報戶一員，故以
        家母為要保人繳交的保險費不予認列。民法第1017條指
        出：夫妻婚後財產為共有、第1003-1條：「家庭生活費
        用……由夫妻負連帶責任。」，即指出夫妻之間財產為
        共有，生活費用共同承擔彼此相互扶持；被告亦規定夫
        妻之間所得稅必須合併申報，但如果以夫為納稅義務人
        也可以以妻子銀行帳戶或信用卡繳稅，表示被告也認同
        夫妻之間財產共有、費用共同承擔，故遺產及贈與稅法
        中也明定：夫妻之間之財產贈與免稅。據此：我們可以
        說以夫為納稅義務人繳的稅就一定全部是丈夫的稅，或
        者以夫為納稅義務人所繳的稅一定是丈夫所繳的嗎？
      5.憲法明定：「人民有依法律納稅的義務」，被告實不應
        只挑一些對自身有利的概令、原則等自由心證，對民眾
        擅自補稅，因為被告有著送交法律草案至立法院及法律
        賦予修改行政規則的權力，更不應將其放入已鮮少人在
        使用的所得稅申報書，就說是已經提醒繳稅的民眾。另
        此案家父已經保了十幾年的保險費雖要保人為家母，斷
        不能指出繳費的一定為家母，就予以剃除補稅。據此原
        告聲明請求撤銷訴願決定及原處分，請求判決如聲明所
        示。
    (二)被告主張之理由：
      1.按「保險費：納稅義務人本人、配偶或受扶養直系親屬
        之人身保險、……之保險費，每人每年扣除數額以不超
        過2萬4千元為限。……」為所得稅法第17條第1項第2款
        第2目之2所明定。次按「納稅義務人為其本人、配偶及
        其直系親屬要保之人身保險、勞工保險及軍公教保險所
        支付之保險費，得依所得稅法第17條規定申報扣除。…
        …」為財政部63年1 月11日台財稅第30220 號函所明釋
        。
      2.原告97年度列報保險費扣除額（不含全民健保保費）96
        ,000元，被告以扶養親屬林千秋人身保險費24,000元之
        要保人林游月梅與原告非同一申報戶，予以剔除。
      3.按人身保險制度具有促進社會保險救助功能，通常納稅
        義務人為負擔法定扶養義務者，得藉助社會保險功能，
        保障本人、配偶及扶養親屬於不時之需，從而租稅優惠
        保險費得自綜合所得總額中扣除，自以納稅義務人因有
        支付保險費而致其減少所得者為要件，此乃首揭法令之
        本旨。又參諸所得稅法第15條規定：「納稅義務人之配
        偶，及合於第17條規定得申報減除扶養親屬免稅額之受
        扶養親屬，有前條各類所得者，應由納稅義務人合併報
        繳。」此即綜合所得稅制所採「申報戶」之觀念，有關
        扣除額減除，基於收入費用配合原則，亦應以「申報戶
        」內所發生者為限。另97年度綜合所得稅結算申報書說
        明亦已明確提示：「保險費：納稅義務人、配偶或申報
        受扶養直系親屬的人身保險（包括人壽保險、健康保險
        、傷害保險及年金保險）的保險費（含勞保、就業保險
        、軍公教保險、農保、學生平安保險、國民年金保險）
        ，被保險人與要保人應在同一申報戶內，每人每年扣除
        24,000元，實際發生的保險費未達24,000元者，就其實
        際發生額全數扣除。……」，以資提醒。
      4.經查本件原告申報列舉其父林千秋之人身保險費，該保
        險係以林游月梅為要保人而非原告，有保險費繳納證明
        影本（原處分卷第1、2頁）可稽，且林游月梅非原告「
        申報戶」之一員，依首揭規定，被告否准認列系爭保險
        費扣除額24,000元並無不合。
      5.據上論述，本件原處分（復查決定）、訴願決定均無違
        誤，為此請求判決如被告答辯之聲明。
    理  由
一、本件原告對於被告機關補徵應納稅額5,011 元不服，請求撤
    銷；爭訟之數額在40萬元以下，依99年5 月1 日施行之行政
    訴訟法第229條第1項規定，應依簡易訴訟程序進行之，先予
    敘明。
二、按「按前4 條規定計得之個人綜合所得總額，減除下列免稅
    額及扣除額後之餘額，為個人之綜合所得淨額：一、……二
    、扣除額：納稅義務人就下列標準扣除額或列舉扣除額擇一
    減除外，並減除特別扣除額：（一）標準扣除額：……（二
    ）列舉扣除額：1.捐贈……2.保險費：納稅義務人、配偶或
    受扶養直系親屬之人身保險、……之保險費，每人每年扣除
    數額以不超過2 萬4 千元為限。……」為所得稅法第17條第
    1 項第2 款第2 目之2 所明定。又「納稅義務人為其本人、
    配偶及其直系親屬要保之人身保險、勞工保險及軍公教保險
    所支付之保險費，得依所得稅法第17條規定申報扣除。……
    」經財政部63年1 月11日台財稅第30220 號函釋在案。
三、本件被告機關以原告97年度綜合所得稅結算申報，列舉扣除
    保險費扣除額（不含全民健保保費）96,000元，其中受其扶
    養親屬林千秋人身保險費24,000元之要保人林游月梅與原告
    非同一申報戶，予以剔除。原告不服，申請復查，經被告機
    關復查決定駁回。原告猶表不服，提起訴願遭決定駁回。
四、原告循序起訴意旨略以：原告依所得稅法規定扶養直系尊親
    屬。所得稅法及其施行細則，在保險費方面：並無有要保人
    與被保險人須為同一申報戶之相關規定。依民法第1017條、
    第1003-1條，夫妻之間財產為共有，生活費用共同承擔彼此
    相互扶持，可說以夫為納稅義務人繳的稅就一定全部是丈夫
    的稅，或丈夫所繳的嗎？原告父親已經保了十幾年的保險費
    ，雖要保人為家母，斷不能指出繳費的一定為家母，就予以
    剔除補稅。
五、本件兩造之爭點為：被告機關否准認列系爭保險費扣除額24
    ,000元，核定補徵應納稅額5,011元，是否適法？經查：
（一）原告97年度列報保險費扣除額（不含全民健保保費）96,0
      00元，被告以扶養親屬林千秋人身保險費24,000元之要保
      人林游月梅與原告非同一申報戶，予以剔除。原告雖以前
      情據為爭執；但查，人身保險制度具有促進社會保險救助
      功能，通常納稅義務人為負擔法定扶養義務者，得藉助社
      會保險功能，保障本人、配偶及扶養親屬於不時之需，從
      而租稅優惠保險費得自綜合所得總額中扣除，自以納稅義
      務人因有支付保險費而致其減少所得者為要件，此乃首揭
      法令之本旨。
（二）次按綜合所得稅係量能稅，立法上設有免稅額、扣除額等
      所得減項，故所得稅法所定免稅額、扣除額自以列入申報
      戶之免稅額、扣除額為限，此係當然解釋；另參以所得稅
      法第15條規定：「納稅義務人之配偶，及合於第17條規定
      得申報減除扶養親屬免稅額之受扶養親屬，有前條各類所
      得者，應由納稅義務人合併報繳。」此即綜合所得稅制所
      採「申報戶」之觀念，有關扣除額減除，基於收入費用配
      合原則，亦應以「申報戶」內所發生者為限。被告機關以
      所得稅法第17條第1 項第2 目之2 所定保險費列舉扣除額
      ，以同一申報戶所支出者為限，與該規定立法意旨無違。
      另97年度綜合所得稅結算申報書說明亦已明確提示：「保
      險費：納稅義務人、配偶或申報受扶養直系親屬的人身保
      險（包括人壽保險、健康保險、傷害保險及年金保險）的
      保險費（含勞保、就業保險、軍公教保險、農保、學生平
      安保險、國民年金保險），被保險人與要保人應在同一申
      報戶內，每人每年扣除24,000元，實際發生的保險費未達
      24,000元者，就其實際發生額全數扣除。……」，以資提
      醒。
（三）本件原告97年度綜合所得稅結算申報，列舉扣除其父林千
      秋之保險費24,000元，惟其要保人為林游月梅，非屬原告
      「申報戶」內之一員，有原告97年度綜合所得稅網路結算
      申報書附原處分卷內可稽，亦為原告所不爭執，依保險法
      第3 條規定，要保人林游月梅為負有交付保險費義務之人
      ，即系爭保險費尚非原告或其配偶等「申報戶」之費用支
      出，原告亦未能提出上揭保險費確由其支出之確實證明。
      依前述說明，被告機關否准認列系爭保險費扣除額24,000
      元，尚無不合。
六、綜上所述，原告起訴論旨，並非可採。被告機關否准認列系
    爭保險費扣除額24,000元，核定補徵應納稅額5,011 元，並
    無違誤，復查及訴願決定遞予維持，亦無不合。原告徒執前
    詞，訴請撤銷，為無理由，應予駁回。又本件係適用簡易訴
    訟程序，爰不經言詞辯論逕為判決。
七、兩造其餘主張陳述，於判決結果不生影響，無庸一一論列，
    併予敘明。
八、據上論結，本件原告之訴為無理由，爰依行政訴訟法第233
    條第1 項、第98條第1 項前段，判決如主文。
中    華    民    國    99    年    12    月    14    日
                        臺北高等行政法院第六庭
                                      法  官     許瑞助
上為正本係照原本作成。
本件以訴訟事件所涉及之法律見解具有原則性者為限，始得於本
判決送達後20日內向本院提出上訴狀並表明上訴理由，如已於本
判決宣示後送達前提起上訴者，應於判決送達後20日內補具上訴
理由（均按他造人數附繕本），且經最高行政法院許可後方得上
訴。
中    華    民    國    99    年    12    月    14    日
                                      書記官     吳芳靜

司法院資訊處製作；財團法人民間司法改革基金會備份。
